【裁判字號】    94,訴,1559
【裁判日期】    950601
【裁判案由】    撤銷贈與等
【裁判全文】
臺灣板橋地方法院民事判決              94年度訴字第1559號
原      告  甲○○
            戊○○
共      同
訴訟代理人  姚昭秀律師
            陳志浩律師
複 代理 人  莊汜邦律師
被      告  乙○○
            丁○○
            丙○○
共      同
訴訟代理人  吳金棟律師
上列當事人間請求撤銷贈與等事件，經本院於民國95年5 月18日
言詞辯論終結，判決如下：
    主      文
原告之訴及假執行之聲請均駁回。
訴訟費用由原告負擔。
    事實及理由
甲、程序方面：
    按訴狀送達後，原告不得將原訴變更或追加他訴，但請求之
    基礎事實同一者，不在此限，民事訴訟法第255 條第1 項第
    2 款定有明文。查本件原告就其主張之合會部分，起訴時原
    係依侵權行為法律關係請求被告乙○○、丙○○連帶賠償原
    告各62萬元，嗣於起訴後之95年1 月6 日以民事補充理由狀
    ，另就被告丙○○部分表示併依民法第709 條之7 規定，請
    求交付合會金62萬元。核原告所為雖屬訴之追加，然因請求
    之基礎事實同一，自不在禁止之列，合先敘明。
乙、實體方面：
一、原告主張：
    (一)關於合會部分：
      1.原告2 人參加被告侯松於民國（下同）91年8 月25日召
        組，自同日起至94年2 月25日止，每會新台幣（下同）
        2 萬元，連會首共41會之合會（下稱系爭合會），並按
        期給付會款與會首丙○○。詎本應由原告得標之合會金
        ，竟遭被告乙○○冒標取走，以扣抵乙○○積欠丙○○
        之債務，被告丙○○與乙○○兩人之行徑，應認係基於
        共同詐欺及偽造文書之故意，共同不法侵害原告權利之
        行為，造成原告2 人無法於開標日標取合會金之損害（
        第31會時應由原告得標），原告自得請求被告乙○○、
        丙○○連帶負損害賠償責任，且渠等侵權行為應在93年
        8 月10以前（第31會投標日），爰請求賠償如訴之聲明
        第三、四項所示。
      2.損害金額：
        被告2 人造成原告無法於約定之日期（即93年8 月10日
        ）標取合會金之損害，所受損害之金額至少為764,000
        元【計算方法：20,000元（每月會款）×31（會員已得
        標者共31會）＋18,000（00000-0000＝18,000，因最低
        標為2,000元）×8（未得標之活會）＝764,000】。
      3.請求權基礎：
        原告自得依侵權行為之法律關係向被告乙○○、丙○○
        請求80萬元之連帶損害賠償。再者，本件原告與被告丙○○締結合會契約，被告丙○○即有給付合會金之義務
        ，系爭合會業已結束，縱原告2 人未參與投標，然基於
        合會契約關係，會首丙○○仍負有交付原告尾會之合會
        金義務。而依合會契約，被告丙○○應讓原告於得標成
        為死會前參與競標，竟不讓原告標會，自不能免於給付
        合會金之義務，其縱容被告乙○○未經原告同意冒名參
        與競標，並逕將合會金扣抵債務，亦無以解免其應給付
        合會金之義務，迄今被告丙○○均未交付合會金，原告
        亦得依民法第709 條之7 第2 項規定，請求被告丙○○
        交付合會金至少計78萬元（20,000×39=780,000），原
        告僅請求其中62萬元，應屬有理。
    (二)關於請求被告乙○○返還借款部分：
      原告戊○○曾經多次借款予被告乙○○，於91年1 月28日
      指示配偶甲○○匯款借予被告乙○○60萬元（實際為原告
      戊○○之資金，係原告戊○○與被告乙○○有消費借貸合
      意）。嗣於91年8月7日被告乙○○又向原告戊○○借款2
      00萬元，並表示因積欠唐謝佳霖（已歿）200 萬元，故指
      示原告直接匯款予唐謝佳霖。復另於91年9 月5 日間再向
      原告借款144 萬元。被告已將第一筆借款60萬元清償完畢
      ，再於91年12月6 日匯款清償200 萬借款中之150 萬元，
      故尚欠本金194 萬，且因被告乙○○於91年8 月7 日向原
      告借款200 萬元時約定還款期限為3 個月，利息以100 萬
      元1 個月1 萬元計算，3 個月利息共6 萬元，是以，本件
      請求被告乙○○應清償之本金加計利息合計200 萬元。
    (三)關於請求撤銷被告乙○○、丁○○間所為夫妻間贈與之債
      權行為及所有權移轉之物權行為部分：
      1.按債務人所為之無償行為，有害及債權者，債權人得聲
        請法院撤銷之，民法第244 條第1 項定有明文。又按「
        債權人依民法第244 條規定，撤銷債務人所為之有償或
        無償行為者，衹須具備下列之條件：(1)為債務人所為之
        法律行為，(2)其法律行為有害於債權人，(3)其法律行為
        係以財產為目的，(4)如為有償之法律行為，債務人於行
        為時，明知其行為有害於債權人，受益人於受益時，亦
        明知其事情。至於債務人之法律行為除有特別規定外，
        無論為債權行為抑為物權行為，均非所間」，有最高法
        院42年台上第323 號判例可參照。
      2.原告對被告乙○○有上開債權存在，為乙○○所明知，
        竟意圖脫產，將名下所有如附表所示之不動產於94年7
        月8 日以夫妻贈與為原因，移轉登記予被告丁○○，致
        損害原告之債權，依上開法條及判例意旨，原告自得依
        法請求撤銷被告乙○○、丁○○間之債權行為及所有權
        移轉之物權行為。又民法第244 條所規定之撤銷權兼具
        有形成權及請求權之性質，是以原告於聲請法院撤銷被
        告間之不動產之債權行為及物權行為之同時，依同條第
        4 項規定，自請求塗銷不動產所有權移轉登記，回復原
        狀。
      3.又債權人之債權，因債務人之行為致有履行不能或履行
        困難之情形者，即應認為有損於債權人之權利，不以債
        務人因其行為致陷於無資力為限，最高法院45年度台上
        字第1316號判例，足資參照。被告乙○○無償贈與丁○○之行為確實已害及原告債權，而此損害不以被告所為
        之贈與行為之動機而有差異。原告共對債務人即被告乙○○有債權324 萬元，且經查被告乙○○所有之財產有
        不敷清償其積欠原告借款之情形，而被告乙○○竟與被
        告丁○○將系爭不動產以夫妻贈與為原因移轉登記予被
        告丁○○，致使被告乙○○自陷於無資力清償原告借款
        ，從而原告自得請求撤銷被告乙○○、丁○○間所為夫
        妻間贈與之債權行為及所有權移轉之物權行為，並請求
        塗銷該移轉登記洵屬正當。
    (四)訴之聲明：
      (1)被告乙○○、丁○○於94年7 月7 日就如附表所示之不
        動產所為之夫妻贈與之債權行為及所有權移轉之物權行
        為，均應撤銷。
      (2)被告丁○○應將如附表所示之不動產於台北縣板橋市地
        政事務所以夫妻贈與為原因於94年7 月28日所為之所有
        權移轉登記塗銷。
      (3)被告乙○○、丙○○應連帶給付原告甲○○62萬元及自
        93年8 月1 日起至清償日止，按年息5%計算之利息。
      (4)被告乙○○、丙○○應連帶給付原告戊○○62萬元及自
        93年8 月1 日起至清償日止，按年息5%計算之利息。
      (5)被告乙○○應給付原告戊○○200 萬元及自93年8 月1
        日起至清償日止，按年息5%計算之利息。
      (6)原告願供擔保，請准宣告假執行。
二、被告則以下列陳詞置辯，並聲明：駁回原告之訴。
    (一)被告乙○○、丁○○部分
      1.如附表所示之不動產係被告丁○○於76年間出資購買，
        雖登記之所有權人為被告乙○○，但被告乙○○並無工
        作及收入，應僅為名義上之所有人，真正應係被告丁○○所有。
      2.原告戊○○主張之200 萬元借款實係被告乙○○居中介
        紹，由原告戊○○借予唐謝佳霖，且該筆款項亦未交予
        被告乙○○，被告乙○○自無清償之義務。
    (二)被告丙○○部分：
      被告丙○○為系爭互助會會首，但互助會均以被告乙○○
      名義參加，互助會債務亦應係原告與被告乙○○間認定、
      釐清，原告對被告丙○○無直接債權債務關係，本件民事
      責任，無由成立。
三、本件原告主張其2 人參加系爭合會並按期繳付合會金，詎其
    2 人會份竟遭被告乙○○冒標取走，以扣抵乙○○積欠會首
    丙○○之債務，被告丙○○與乙○○基於詐欺及偽造文書之
    故意，共同不法侵害原告權利，造成原告無法於開標日標取
    合會金之損害，損害金額至少為764,000 元，原告自得依侵
    權行為法律關係請求被告乙○○、丙○○連帶賠償62萬元，
    且被告丙○○部分併依民法第709 條之7 第2 項規定請求給
    付。又被告乙○○另向原告戊○○借款，雖經部分清償，尚
    有200 萬元借款未償，被告乙○○自應將積欠之借款200 萬
    元返還原告戊○○。再者，被告乙○○將其所有如附表所示
    之不動產以夫妻贈與為原因，移轉登記予被告侯習榮，害及
    原告之債權，爰依民法第244 條規定請求撤銷上開贈與之債
    權行為與物權行為，並塗銷該移轉記。被告則以上揭陳詞置
    辯。是本件兩造之主要爭執在於原告與被告丙○○間有無合
    會之法律關係存在？原告依侵權行為法律關係請求被告丙○○、乙○○連帶賠償62萬元暨依合會法律關係請求被告丙○○給付會款62萬，有無理由？被告乙○○是否積欠原告戊○○借款200 萬元未還？原告依民法第244 條規定撤銷被告乙○○、丁○○間就附表所示不動產之贈與行為，並請求塗銷
    移轉登記，有無理由？茲分述如次：
    (一)關於原告與被告丙○○間有無合會之法律關係存在，以及
      原告依侵權行為法律關係請求被告丙○○、乙○○連帶給
      付62萬元暨依合會法律關係請求被告丙○○給付會款62萬
      有無理由部分：
      1.查原告主張其2 人各參加爭合會各1 會，均按期給付會
        款，上開會份於合會結束前並未標取，合會結束後亦未
        取得應得之合會金等情，業經原告提出合會會單影本1
        紙及原告繳付會款之匯款回條影本9 紙為證，會首即被
        告丙○○亦自陳：這2 個會實際上是原告跟的，只是掛
        被告乙○○的名字，原告是從第3 會開始才參加的等語
        （見本院卷第118 頁），固堪認原告2 人確有實際參加
        系爭合會並繳付會款無訛。
      2.惟原告2 人係自被告乙○○受讓會份，從第3 會才開始
        參加系爭合會乙節，已據被告乙○○陳稱：「這會一開
        始是我跟的，原告說要跟會，我說我有4 會，把其中的
        兩會讓給原告，當時我已付過兩次才把會讓給原告，原
        告有把前兩次的錢補給我，原告是從第3 次開始」等語
        綦詳，且與被告丙○○稱：「這個會是標過兩次後才改
        成原告的名字」乙語（均見本院卷第114 頁）核屬相符
        ，自堪信為真實。原告雖主張渠等自始即參加系爭合會
        ，然未舉證以實其說，且與被告乙○○、丙○○所言不
        符，要無可取。
      3.按會員非經會首及會員全體之同意，不得退會，亦不得
        將自己之會份轉讓於他人，此為88年4 月21日修正之民
        法第709 條之8 第2 項所明定。又依民法債篇施行法第
        36條第2 項規定，上開修正條文自89年5 月5 日施行。
        本件系爭合會係於上開修正條文施行後之91年8 月25日
        召組，自應適用新法之規定。而原告係自被告乙○○受
        讓系爭合會之會份，已如前述，原告復未舉證證明上開
        轉讓會份之行為業經會首及全體會員同意，是依前開規
        定，原告與被告乙○○間轉讓會份之行為並不發生轉讓
        之效力，系爭合會關係應仍存在於被告乙○○與會首丙○○之間。至會款雖實際由原告繳付，惟此亦僅係原告
        可否另行向被告乙○○求償或請求返還之問題，並不影
        響合會法律關係存在於被告乙○○與丙○○間之認定。
        本件原告與會首即被告丙○○間既無合會法律關係存在
        ，則原告依民法第709 條之7 第2 項規定，請求被告丙○○各給付原告會款62萬元，自屬無據。
      4.又原告主張渠等參與之會份遭被告乙○○冒標乙節，已
        為被告乙○○否認，會首即被告丙○○亦稱：「這2 會
        沒有標走，只是把會款直接扣抵乙○○積欠我的錢而已
        」（見本院卷第80頁），原告復未提出其他證據證明被
        告乙○○有冒標之情，原告上開主張自非可採。從而，
        原告以渠等會份遭被告乙○○冒標為由，主張被告乙○○與丙○○共同不法侵害渠等權利，應依侵權行為法律
        關係連帶賠償原告損害各62萬元，即屬無據，難認有理
        。
    (二)關於被告乙○○是否積欠原告戊○○借款200 萬元未還部
      分：
      1.查原告戊○○主張被告乙○○積欠借款200 萬元未還，
        無非係以被告乙○○曾於91年1 月28日向其借款60萬元
        、91年8 月7 日借款200 萬元、91年9 月5 日間借款14
        4 萬元。因被告乙○○已將第一筆借款60萬元清償完畢
        ，再於91年12月6 日匯款清償200 萬借款中之150 萬元
        ，故尚欠本金194 萬，且因被告乙○○於91年8 月7 日
        向原告借款200 萬元時約定還款期限為3 個月，利息則
        以100 萬元1 個月1 萬元計算，3 個月利息共6 萬元，
        是被告乙○○應清償之本金加計利息合計200 萬元為據
        ，並提出匯款單影本3 紙為證。
      2.被告乙○○就原告主張其曾向原告借款60萬元、144 萬
        元及其已將借款60萬元還清外，並另還款150 萬元等節
        ，並不爭執，惟否認有向原告借款200 萬元，辯稱：20
        0 萬元借款係經其居中介紹，由原告借予唐謝佳霖，其
        並未借用及收受該筆款項，其向原告借用之款項已清償
        完畢等語置辯。
      3.按當事人主張有利於己之事實者，就其事實有舉證之責
        任，民事訴訟法第277 條前段定有明文。是原告就其主
        張兩造間存有200 萬元借款之事實，自應負舉證之責。
        而原告就此雖提出金額為200 萬元之匯款單1 紙為證，
        然匯款之原因萬端，僅有匯款之事實並不足以證明兩造
        間有借貸之合意，況依匯款單所載，200 萬元款項係由
        原告於91年8 月7 日以匯款方式匯入訴外人唐謝佳霖帳
        戶，該筆款項既非交予被告乙○○，被告乙○○復否認
        有指示原告將款項匯至唐謝佳霖帳戶之情，故於消費借
        貸契約之要物性（即金錢之交付）亦有欠缺。
      4.至原告雖另以被告乙○○於偵查中承認有向其借款200
        萬元未償，以及若無200 萬元借款存在，被告未清償之
        借款僅有144 萬元，被告自無須償還原告150 萬元，做
        為證明兩造間存有200 萬元借款之證明方法。惟被告乙○○否認於偵查中曾為承認，且依原告所提書狀記載，
        被告乙○○乃係就「200 萬元之借款及合會金額」表示
        以後有錢再還（見本院卷第123 頁），既非特定就200
        萬元借款為表示，自難以被告乙○○曾表示「以後有錢
        再還」，而認被告乙○○承認有向原告借款200 萬元之
        事實。再者，被告乙○○與原告間既有借款本金、借款
        利息及會款代墊款等多項金錢往來，自無從以被告乙○○償還較借款本金144 萬為多之150 萬元，即認定兩造
        間有200 萬元之借貸關係存在，是原告所舉上情及所提
        證據，均不足以證明被告乙○○有向原告戊○○借款20
        0 萬元未還之情。
    (三)關於原告依民法第244 條規定撤銷被告乙○○、丁○○間
      就附表所示不動產之贈與行為，並請求塗銷移轉登記有無
      理由部分：
      1.按債務人所為之無償行為，有害及債權者，債權人得聲
        請法院撤銷之，民法第244 條第1 項定有明文。是債權
        人權人依該條規定，撤銷債務人所為之無償行為，必以
        債權人對債務人有債權存在，且債務人所為之法律行為
        害及債權人之債權為限。
      2.查原告雖主張渠等對被告乙○○有借款、會款及侵權行
        為損害賠償之債權存在，共計324 萬元，惟原告並未能
        證明渠等對被告乙○○存有上開債權，已如前述，故被
        告乙○○將名下所有如附表所示之不動產於94年7 月8
        日以夫妻贈與為原因，移轉登記予被告丁○○，自無損
        害原告債權可言，原告依民法第244 條規定請求撤銷被
        告乙○○、丁○○間就附表所示不動產之贈與行為並塗
        銷移轉登記，難認有理。
五、綜上所述，原告2 人依侵權行為法律關係請求被告乙○○、
    丙○○連帶賠償62萬元及，併依民法第709 條之7 第2 項規
    定請求被告丙○○給付會款62萬元，暨均自93年8 月1 日起
    至清償日止，按年息5%計算之利息；原告戊○○依消費借貸
    法律關係請求被告乙○○返還借款200 萬元及自93年8 月1
    日起至清償日止，按年息5%計算之利息；原告依民法第244
    條規定請求撤銷被告乙○○、丁○○於94年7 月7 日就如附
    表所示之不動產所為之夫妻贈與之債權行為及所有權移轉之
    物權行為，並將所有權移轉登記塗銷，均無理由，應予駁回
    。又原告之訴既經駁回，假執行之聲請即失所附麗，應併駁
    回之。
六、本件事證已臻明確，兩造所為其他之主張、陳述及提出之證
    據暨證據調查之聲請，經審酌後，均認與本件結論無礙，亦
    無調查必要，爰不一一論述，附此敘明。
七、訴訟費用負擔之依據：民事訴訟法第78條。
中    華    民    國    95    年    6     月    1     日
                  民事第二庭    法  官  程怡怡
以上正本係照原本作成
如對本判決上訴，須於判決送達後20日內向本院提出上訴狀。
中    華    民    國    95    年    6     月    5     日
                                書記官  華海珍


司法院資訊處製作；財團法人民間司法改革基金會備份。
